臺灣高等法院高雄分院民事判決　　　　　 99年度上字第213號
上　訴　人　汪玉棠即汪酩家）.
訴訟代理人　許清連律師
　　　　　　李錦臺律師
　　　　　　陳奕全律師
被上訴人　　吳美珠
　　　　　　盧永茂
上列二人共同
訴訟代理人　李玲玲律師
上列當事人間請求撤銷贈與等事件，上訴人對於民國99年8 月10
日臺灣屏東地方法院98年度訴字第221 號第一審判決提起上訴，
本院於100 年3 月23日言詞辯論終結，判決如下：
    主  文
上訴駁回。
第二審訴訟費用由上訴人負擔。
    事實及理由
一、上訴人主張：被上訴人吳美珠因漁業投資等事宜，自民國83
    年6 月間起，陸續向伊調借現金或由伊代墊相關款項，其中
    持支票調借現金部分共新臺幣（下同）5,945,000 元，口頭
    調借現金部分共4,626,893 元，委請伊代墊越南投資款部分
    共1,076,986 元，代墊海關罰款分擔部分共697,157 元，合
    計12,346,036元。詎被上訴人吳美珠為避免伊之追討，竟於
    92年9 月23日將其所有坐落屏東縣恆春鎮○○段228-8 、22
    8-39、342 地號土地及其地上431 建號建物（下稱系爭不動
    產），贈與其夫即被上訴人盧永茂，並於92年9 月29日以夫
    妻贈與為原因辦畢所有權移轉登記。被上訴人吳美珠所為無
    償行為，致伊之求償陷於困難，而害及伊之債權，伊因另案
    為聲請強制執行，於97年4 月21日向財政部台灣南區國稅局
    屏東縣分局申請被上訴人之財產歸屬資料清單，始知悉上情
    ，爰於1 年法定期間內，依民法第244 條第1 項及第4 項規
    定，提起本件訴訟，請求撤銷被上訴人吳美珠、盧永茂間就
    系爭不動產所為之贈與行為及所有權移轉行為，暨請求被上
    訴人盧永茂將系爭不動產之所有權移轉登記予以塗銷等情，
    求為判決：(一)被上訴人吳美珠、盧永茂於92年9 月23日就系
    爭不動產所為之贈與行為及所有權移轉行為，均應予撤銷。
    (二)被上訴人盧永茂應將系爭不動產於92年9 月29日以夫妻贈
    與為原因所為之所有權移轉登記予以塗銷。
二、被上訴人則以：被上訴人吳美珠未曾向上訴人借款，亦未曾
    委請上訴人代墊任何款項，亦即被上訴人吳美珠並非上訴人
    之債務人，上訴人提起本件撤銷詐害行為之訴，顯無理由。
    又被上訴人吳美珠原以系爭不動產向高雄區中小企業銀行（
    下稱高雄區中小企銀）抵押借款，嗣因無力清償，經高雄區
    中小企銀將其抵押債權讓與龍星昇資產管理股份有限公司（
    下稱龍星昇資產管理公司），被上訴人吳美珠欲向屏東縣恆
    春鎮農會（下稱恆春鎮農會）借款以資清償，經詢問之後，
    發現因被上訴人盧永茂任職中國鋼鐵股份有限公司（下稱中
    鋼公司），以其名義可借得較高金額，乃將系爭不動產移轉
    登記為被上訴人盧永茂所有，由被上訴人盧永茂以系爭不動
    產向恆春鎮農會抵押借款490 萬元，並另由被上訴人盧永茂
    提供現金110 萬元，合計600 萬元，匯入被上訴人吳美珠之
    帳戶，用以清償負欠龍星昇資產管理公司之600 萬元債務，
    並塗銷抵押權登記，嗣後恆春鎮農會之貸款本息亦均由被上
    訴人盧永茂按月繳納。可見，本件實質上係被上訴人盧永茂
    以600 萬元向被上訴人吳美珠買受系爭不動產，並非無償行
    為，亦無害及上訴人之債權可言，且被上訴人盧永茂當時並
    不知上訴人對被上訴人吳美珠有何債權存在，為善意買受人
    ，則上訴人提起本件撤銷詐害行為之訴，益難謂有理由。其
    次，被上訴人吳美珠將系爭不動產移轉登記為被上訴人盧永
    茂所有後，早經證人劉萍於5 、6 年前即將該事實告知上訴
    人，上訴人提起本件撤銷詐害行為之訴，已逾民法第245 條
    所定1 年除斥期間，尤難謂有理由等語，資為抗辯。
三、原審駁回上訴人之請求，上訴人不服提起上訴，上訴聲明：
    (一)原判決廢棄。(二)被上訴人吳美珠、盧永茂於92年9 月23日
    就系爭不動產所為之贈與行為及所有權移轉行為，均應予撤
    銷。(三)被上訴人盧永茂應將系爭不動產於92年9 月29日以夫
    妻贈與為原因所為之所有權移轉登記予以塗銷。(四)第一、二
    審訴訟費用由被上訴人負擔。被上訴人則答辯聲明：(一)上訴
    駁回。(二)第二審訴訟費用由上訴人負擔。
四、兩造不爭執事項：
    系爭不動產原為被上訴人吳美珠所有，被上訴人吳美珠於92
    年9 月23日與被上訴人盧永茂簽訂贈與所有權移轉契約書，
    將系爭不動產移轉為被上訴人盧永茂所有，並於92年9 月29
    日以夫妻贈與為原因辦畢所有權移轉登記。
五、本件之爭點為：(一)上訴人行使撤銷權是否已逾1 年之除斥期
    間？(二)系爭不動產是否為被上訴人吳美珠無償贈與被上訴人
    盧永茂？(三)系爭不動產移轉行為有無損害上訴人之債權，而
    構成民法第244 條第1 項之詐害行為？茲論述如下：
六、上訴人行使撤銷權是否已逾1 年之除斥期間？
    上訴人主張係於97年4 月21日擬對被上訴人盧永茂強制執行
    時，向財政部臺灣省南區國稅局屏東縣分局申請盧永茂之財
    產規屬資料清單及向地政機關申請系爭不動產登記謄本時，
    始知悉被上訴人間有本件所有權移轉登記行為，嗣於98年4
    月20日提起本件訴訟，並未逾1 年除斥期間。被上訴人則辯
    稱：上訴人之撤銷訴權已罹於1 年除斥期間，並舉證人劉萍
    為證。經查證人劉萍雖證稱：「（問：你有沒有告訴他（上
    訴人）吳美珠把房地過戶給盧永茂？）有，當時上訴人跟吳
    美珠還很好，我是在聊天的時候跟上訴人講的」、「（問：
    大概什麼時候跟上訴人講的？）大約5 、6 年前，是去找高
    企總經理沒多久之後」等語（原審卷第109 頁），惟由其同
    時亦證稱：「（問：你有無直接參與吳美珠跟盧永茂房地過
    戶的事情？）沒有」、「（問：盧永茂到農會貸款的實情你
    有無參與？）沒有」、「（問：你在跟上訴人講吳美珠夫婦
    房地過戶的事情，有無提出任何文件給上訴人看？）沒有，
    只有口頭講而已」等語（原審卷第109 頁反面）觀之。足見
    證人劉萍既未實際參與被上訴人吳美珠與盧永茂間系爭不動
    產過戶事宜，亦未實際參與被上訴人盧永茂到恆春鎮農會貸
    款事宜，則證人如何能知悉被上訴人吳美珠將系爭不動產移
    轉與被上訴人盧水茂之事實，則其證稱在聊天時口頭跟上訴
    人講吳美珠把房地過戶給盧永茂等語，顯難認為與事實相符
    ，是由證人劉萍之上開證詞，尚不足以認定被上訴人提起本
    件訴訟已逾1 年除斥期間。從而，上訴人主張其係於97年4
    月21日擬對被上訴人盧永茂強制執行時，向財政部臺灣省南
    區國稅局屏東縣分局申請盧永茂之財產規屬資料清單及向地
    政機關申請系爭不動產登記謄本時，始知悉被上訴人間有本
    件所有權移轉登記行為，尚屬可信，則距上訴人於98年4 月
    20日提起本件訴訟（原審卷第1 頁），並未逾1 年除斥期間
    。
七、系爭不動產是否為被上訴人吳美珠無償贈與被上訴人盧永茂
    ？
  (一)上訴人主張被上訴人吳美珠於92年9 月23日將系爭不動產，
    贈與其夫即被上訴人盧永茂，並於92年9 月29日以夫妻贈與
    為原因辦畢所有權移轉登記，系爭不動產係被上訴人吳美珠
    無償贈與被上訴人盧永茂等語，固據提出土地登記謄本、土
    地及建築改良物贈與所有權移轉契約書、財政部臺灣省南區
    國稅局贈與稅不計入贈與總額證明書為證。被上訴人則辯稱
    ：被上訴人以贈與為登記之原因，係因夫妻間贈與可以免徵
    土地增值稅及贈與稅，因稅賦考量故在形式上以贈與原因辦
    理移轉登記，實際契約關係顯係有償受讓，並非無償取得等
    語。
  (二)按，虛偽意思表示隱藏他項法律行為者，適用關於該項法律
    行為之規定，民法第87條第2 項定有明文。經查，證人劉萍
    證稱：「該樓房（按即系爭不動產）原來是向恆春鎮農會貸
    款700 萬元，後來改向高雄區中小企銀鳳山分行貸款800 萬
    元，後來吳美珠繳不起利息，請我去找高雄企銀總經理講降
    低利息的事情，總經理說她的債務是不良債權已經賣給資產
    公司，然後找資產公司以600 萬元和解塗銷抵押權登記，後
    來過戶給盧永茂然後向恆春鎮農會借款去支付這600 萬元，
    因為農會不借款給吳美珠。……上訴人原來是在高雄企銀當
    經理，從恆春鎮農會轉向高企鳳山分行就是上訴人幫忙辦理
    」等語（原審卷第108 頁反面）。又上訴人在高雄區中小企
    銀鳳山分行擔任經理半年多，於88年8 月31日離職，經上訴
    人陳明在卷（原審卷第289 頁反面），且被上訴人吳美珠係
    於88年7 月28日以系爭不動產為高雄區中小企銀辦畢最高限
    額960 萬元之抵押權設定登記，被上訴人吳美珠於88年間以
    系爭不動產向高雄區中小企銀抵押借款800 萬元，為上訴人
    所不爭執（本院卷第5 頁）。嗣被上訴人盧永茂以系爭不動
    產為屏東縣恆春鎮農會設定640 萬元之最高限額抵押權，存
    續期間自92年10月17日至122 年10月16日，並於92年10月21
    日，以被上訴人吳美珠為連帶保證人，向恆春鎮農會借款49
    0 萬元，復於92年10月21日由屏東縣恆春鎮農會匯款600 萬
    元至被上訴人吳美珠高雄區中小企銀鳳山分行第0000000000
    0000號受償專戶內，清償吳美珠之貸款債務，系爭不動產目
    前並無高雄區中小企銀或龍星昇資產管理公司之抵押權存在
    ，恆春鎮農會成為第一順位抵押權人。且被上訴人盧永茂在
    中國國際商業銀行之帳戶及其母盧陳桂金在第一商業銀行之
    帳戶，於92年10月21日分別提領12萬元及17萬元，被上訴人
    盧永茂於92年10月20日賣出中鋼股票5,000 股之事實，有土
    地登記謄本、建物登記謄本、借據、放款戶繳款備查卡（戶
    名盧永茂）、屏東縣恆春鎮農會匯款回條、吳美珠高雄區中
    小企業銀行鳳山分行活期儲蓄存款存摺、盧陳桂金第一商業
    銀行活期儲蓄存款存摺、盧永茂中國國際商業銀行新台幣存
    摺類存款存摺及安泰證券證券存摺在卷可證（原審卷第26至
    29頁、第98至102 頁及第266 至271 頁）。可見被上訴人吳
    美珠原抵押債務並非直接由被上訴人盧永茂承受該筆抵押債
    務，而係盧永茂受讓系爭不動產所有權之後，盧永茂另設定
    抵押權給恆春農會並以主債務人身分向恆春鎮農會借貸490
    萬元後加入現金110 萬元，合計600 萬元清償吳美珠之貸款
    債務。被上訴人吳美珠移轉系爭不動產所有權於被上訴人盧
    永茂，被上訴人盧永茂交付其所籌資金及借款清償被上訴人
    吳美珠抵押債務，兩者應認係互為對價關係之給付，自屬有
    償行為，而非無償行為。足證被上訴人所辯：被上訴人以贈
    與為登記之原因，係因夫妻間贈與可以免徵土地增值稅及贈
    與稅，因稅賦考量故在形式上以贈與原因辦理移轉登記，實
    際契約關係顯係有償受讓，並非無償取得等語，堪予採信。
    上訴人主張系爭不動產是被上訴人吳美珠無償贈與被上訴人
    盧永茂云云，自無可採。
  (三)上訴人主張：依抵押權人恆春鎮農會之登記謄本所載，債務
    人登記為盧永茂及吳美珠；另盧永茂490 萬元之借據，吳美
    珠亦擔任連帶保證人，吳美珠與盧永茂二人對債權人恆春鎮
    農會所負之還款責任並無二致云云，惟查，盧永茂與吳美珠
    為夫妻，恆春鎮農會乃要求夫妻連帶保證，惟事實上被上訴
    人吳美珠只是保證人，並非借款債務人，被上訴人盧永茂是
    為自己貸款，此由恆春鎮農會借款490 萬元之借據，明載借
    款人為盧永茂甚明（原審卷第98頁），及被上訴人盧永茂為
    清償吳美珠之貸款債務，而在中國國際商業銀行之帳戶於92
    年10月21日提領12萬元及於92年10月20日賣出中鋼股票5,00
    0 股，具如前述，是上訴人上開主張，尚無可採。又被上訴
    人吳美珠係以600 萬元用以清償塗銷系爭不動產為高雄區中
    小企銀設定之抵押權登記，已據證人劉萍證稱：以600 萬元
    和解塗銷抵押權登記等語明確，足證清償金額為600 萬元無
    誤，又被上訴人盧永茂於受讓系爭不動產所有權之後，向恆
    春鎮農會借貸490 萬元後加入現金110 萬元，合計600 萬元
    清償被上訴人吳美珠之貸款債務，有土地、建物登記謄本、
    借據、匯款回條及存摺可稽（原審卷第26至29頁、第98至10
    2 頁）。上訴人聲請調查吳美珠究竟清償多少貸款債務才獲
    塗銷高雄區中小企銀之抵押權，及盧永茂籌措之資金是否用
    以清償吳美珠原擔保之抵押債務云云，本院認事證已明確，
    無再調查之必要，併此敘明。
八、系爭不動產移轉行為有無損害上訴人之債權，而構成民法第
    244 條第1 項之詐害行為？
  (一)按債務人出賣其財產非必生減少資力之結果，苟出賣之財產
    已獲得相當之對價，用以清償具有優先受償權之債務，則一
    方面減少其財產，一方面減少其債務，其對於普通債權人，
    即難謂為詐害行為（最高法院51年台上字第302 號判例參照
    ）。
  (二)查被上訴人吳美珠移轉系爭不動產與被上訴人盧永茂，固使
    其積極財產減少，惟該財產於移轉時設有第一順位抵押債務
    （貸款本金800 萬元，設定最高限額抵押債務960 萬元），
    盧永茂受讓所有權之後自己貸款清償吳美珠上揭抵押債務，
    減少吳美珠的銀行債務（消極財產），並未影響吳美珠之財
    產總價值，不構成詐害債權行為。倘非盧永茂受讓所有權並
    貸款代償，上訴人縱使可以強制執行系爭不動產，亦因其上
    尚有高雄區中小企銀之第一順位優先受償權人與土地增值稅
    等負擔，根本無從因執行而獲得任何受償。至上訴人主張系
    爭不動產價值約1000萬元云云，未見其舉證以實其說，參之
    證人劉萍已證述：當時其帶吳美珠去找高企銀總經理談降息
    ，總經理說不良資產已賣給資產公司，然後找資產公司以60
    0 萬元和解塗銷抵押等語，再佐諸盧永茂向恆春鎮農會貸款
    時經評估可貸款金額僅有490 萬元，足見該不動產之市場價
    值低落，核貸額度490 萬元約佔盧永茂支付對價（600 萬元
    ）的八成左右，與常情相符，足徵系爭不動產價值約600 萬
    元，倘價值高於600 萬元以上，何以恆春鎮農會只願意貸款
    490 萬元？何以高雄區中小企銀不行使抵押權拍賣受償或由
    吳美珠自行出售清償即可，而要賣給龍星昇資產管理公司？
    上訴人主張系爭不動產價值約1000萬元云云，尚屬無據而不
    可採。依上說明，系爭不動產移轉行為並無損害上訴人之債
    權，而構成民法第244 條第1 項之詐害行為。
九、綜上所述，被上訴人間移轉系爭不動產係有償行為，且無損
    害上訴人之債權，核與民法第244 條第1 項所定撤銷權行使
    之要件不合。上訴人依民法第244 條第1 項及第4 項規定，
    提起撤銷詐害之訴，請求撤銷被上訴人吳美珠、盧永茂間於
    92年9 月23日就系爭不動產所為之贈與行為及所有權移轉行
    為，並請求被上訴人盧永茂塗銷系爭不動產於92年9 月29日
    以夫妻贈與為原因所為之所有權移轉登記，為無理由，不應
    准許。原審為上訴人敗訴之判決，並無不合。上訴意旨，指
    摘原判決不當，求予廢棄改判，為無理由，應予駁回。
十、據上論結，本件上訴為無理由，依民事訴訟法第449 條第1
    項、第78條，判決如主文。
中    華    民    國  100     年    4     月    6    日
                            民事第一庭
                                  審判長法官  蔡明宛
                                  法      官  魏式璧
                                  法      官  曾錦昌
以上正本證明與原本無異。
如對本判決上訴，須於判決送達後20日內向本院提出上訴狀，其
未表明上訴理由者，應於上訴後20日內向本院提出上訴理由書（
均須按他造當事人之人數附繕本）。上訴時應提出委任律師或具
有律師資格之人之委任狀，並依附註條文規定辦理。如委任律師
提起上訴者，應一併繳納上訴審裁判費。
中    華    民    國  100     年    4     月    6    日
                                  書  記  官  黎  珍
附註：
民事訴訟法第466 條之1 ：
對於第二審判決上訴，上訴人應委任律師為訴訟代理人，但上訴
人或其法定代理人具有律師資格者，不在此限。
上訴人之配偶、三親等內之血親、二親等內之姻親，或上訴人為
法人、中央或地方機關時，其所屬專任人員具有律師資格並經法
院認適當者，亦得為第三審訴訟代理人。
第1 項但書及第2 項情形，應於提起上訴或委任時釋明之。